ACORDAO-COMPLETO-2414538

ACÓRDÃO 13924/2020 ATA 43/2020 - SEGUNDA CÂMARA

VISTOS, relatados e discutidos estes autos de aposentadoria deferida pela administração do Tribunal Regional do Trabalho da 4ª Região - RS em favor de Oswaldo Silveira Scherer;
ACORDAM os Ministros do Tribunal de Contas da União, reunidos em Sessão da 2ª Câmara, nos termos do art. 71, III e IX, da Constituição de 1988, dos arts. 1º, V, 39, II, e 45 da Lei n.º 8.443, de 1992, e dos arts. 260, § 1º, e 262, § 2º, do RITCU, ante as razões expostas pelo Relator, em: 
9.1. promover, por intermédio do órgão de origem, a exclusão do ato de alteração da aposentadoria (à Peça 12 sob o n.º 20786603-04-2007-000019-9) no Sisac ou e-Pessoal diante da insuperável ausência da prévia manifestação do respectivo órgão de controle interno sobre a veracidade e a legalidade do aludido ato inicial de pensão civil, além da indevida ausência da correspondente indicação sobre a data de disponibilização do ato ao referido órgão de controle interno (Peça 12, fl. 1) , nos termos do art. 260 do RITCU;
9.2. determinar, nos termos do art. 260 do RITCU, que, no prazo máximo de 90 (noventa) dias contados da notificação desta deliberação, a administração do Tribunal Regional do Trabalho da 4ª Região, em conjunto com o respectivo órgão do controle interno, encaminhe ao TCU, via Sisac ou e-Pessoal, o correspondente ato de alteração da aposentadoria em favor de Oswaldo Silveira Scherer, sem as falhas indicadas nesta deliberação, para ser devidamente submetido à apreciação pelo TCU, em sintonia com o art. 260, caput, do RITCU;
9.3. enviar a cópia do presente Acórdão, com o Relatório e a Proposta de Deliberação, ao Tribunal Regional do Trabalho da 4ª Região, para ciência e efetivo cumprimento do item 9.2 deste Acórdão; e
	9.4. arquivar o presente processo, sem prejuízo de promover o monitoramento da determinação proferida pelos itens 9.1 e 9.2 deste Acórdão, representando ao TCU, se necessário.

Aposentadoria deferida pelo Tribunal Regional do Trabalho da 4ª Região-RS.

Segunda Câmara

Tribunal Regional do Trabalho da 4ª Região - RS.

3. Interessado: Oswaldo Silveira Scherer (CPF XXX.058.700-XX).

13.1. Ministros presentes: Ana Arraes (Presidente), Augusto Nardes, Aroldo Cedraz e Raimundo Carreiro.
13.2. Ministros-Substitutos presentes: Marcos Bemquerer Costa e André Luís de Carvalho (Relator).

ANDRÉ DE CARVALHO

Trata-se de aposentadoria deferida pela administração do Tribunal Regional do Trabalho da 4ª Região - RS em favor de Oswaldo Silveira Scherer.
2.	Após a análise final do feito, a Auditora Federal Paula Bressanelli Silva lançou o seu parecer conclusivo à Peça 14, com a anuência, por delegação de competência, do diretor da Sefip (Peça 15) , nos seguintes termos:
" (...) Trata-se de ato de alteração de aposentadoria de Oswaldo Silveira Scherer, ex-servidor do Tribunal Regional do Trabalho da 4ª Região/RS.
	2.	O ato foi submetido, para fim de registro, à apreciação do Tribunal de Contas da União (TCU) , de acordo com o art. 71, inciso III, da Constituição Federal. O cadastramento e a disponibilização ao TCU ocorreram por intermédio do Sistema de Apreciação e Registro de Atos de Admissão e Concessões, na forma dos arts. 2º, caput e incisos I a VI, e 4º, caput, da Instrução Normativa - TCU 78/2018.
	HISTÓRICO
	3. Exame preliminar constatou o pagamento de vantagens decorrentes do exercício de funções comissionadas (quintos e opção) , em desacordo com a legislação vigente. 
	4. Diante disso e considerando que o ato deu entrada no TCU há mais de 5 anos, buscando oportunizar a ampla defesa, nos termos do Acórdão 587/2011-TCU-Plenário, de relatoria do Ministro Valmir Campelo, foi promovida, via origem, a oitiva do inativo (peças 3 e 4) . Em resposta vieram aos autos os documentos constantes das peças 7 a 10.
	EXAME TÉCNICO
	5. No tocante à irregularidade apontada, o Tribunal Regional do Trabalho da 4ª Região/RS esclareceu que o ato inicial do inativo, datado de 6/2/1992, do qual já constavam as parcelas ora impugnadas, foi julgado legal pela 1ª Câmara do TCU, na Relação 64/94, inserida na ata 41/94 (sessão de 29/11/1994) . Assim, ocorreu a preclusão administrativa. 
	6. A presente alteração trata da integralização dos proventos do interessado, face ao acometimento por doença grave especificada em lei. 
	CONCLUSÃO
	7. Destarte, tendo em vista que o julgamento do ato inicial pela legalidade, contendo as parcelas questionadas, ocorreu há mais de 5 anos, cabe considerar legal a presente concessão, face à preclusão administrativa. 
	PROPOSTA DE ENCAMINHAMENTO
	8. Ante o exposto, conforme o preceituado no artigo 71, inciso III, da Constituição Federal de 1.988; c/c os artigos. 1º, inciso V, e 39, inciso II, da Lei 8.443/92, c/c os artigos 1º, inciso VIII, 260, §1º do Regimento Interno do TCU, e tomando por base as informações prestadas pelo órgão de controle interno e as verificações feitas pela unidade técnica, na forma prevista no artigo 260, caput, do Regimento Interno do TCU, propõe-se considerar legal e determinar o registro do ato inicial de aposentadoria de Oswaldo Silveira Scherer (CPF: XXX.058.700-XX) ."
	3. Enfim, por intermédio do Exma. Sra. Procuradora-Geral Cristina Machado da Costa e Silva, o MPTCU divergiu da aludida proposta da unidade técnica, tendo consignado o seu parecer à Peça 16 nos seguintes termos:
	" (...) 2. O ex-servidor em questão foi inativado em cargo isolado de provimento efetivo de Chefe de Secretaria, remunerado como cargo em comissão. O ato de peça n.º 12 e o contracheque mais atual do interessado, acostado à peça n.º 16 e relativo ao mês de fevereiro/2020, consignam as seguintes parcelas:
	Rubrica
	Valor no ato
	Contracheque atual

	Cargo em Comissão Inativo (CJ-3) 
	R$    7.936,93
	R$ 12.940,02

	Vantagem Pessoal Lei 10698
	R$        59,87
	R$          0,00

	5 quintos de CJ-03
	R$   6.901,68
	R$   6.901,68

	Opção de função CJ-03
	R$   3.711,27
	R$   8.411,01

	30% anuênios
	R$   2.381,08
	R$   3.882,01

	Total
	R$ 20.990,83
	R$ 32.134,72

	3.	A Secretaria de Fiscalização de Pessoal realizou a oitiva do interessado, para apresentar defesa quanto ao pagamento de opção e de quintos de função em desacordo com a legislação vigente (peça n.º 3) . O inativo apresentou os esclarecimentos constantes de peças n.ºs 8 e 9.
	4.	Ao instruir o feito, a unidade técnica consigna que, de acordo com informações prestadas pelo órgão de pessoal, o ato inicial de aposentadoria do inativo, vigente a contar de 06/02/1992, foi considerado legal pela 1.ª Câmara da Corte de Contas em Sessão de 29/11/1994, já consignando o pagamento de opção e de quintos de função. Por tal motivo, no entender da Sefip, houve a preclusão administrativa, razão pela qual propõe a legalidade e registro do ato de alteração de peça n.º 12 (pareceres uniformes de peças n.ºs 14 e 15) .
	5.	A Corte de Contas possui firme jurisprudência no sentido de que o servidor ocupante de cargo isolado, de provimento efetivo, não pode incorporar quintos, nem carrear a parcela de opção de função para a inatividade, computando-se o período de exercício do referido cargo isolado, posto que este não tem natureza de cargo em comissão. Isso porque o cargo isolado, apesar de retribuído da forma do cargo em comissão, não tem natureza de função comissionada, mas se trata de cargo efetivo. Nesse sentido, citamos ementas de alguns julgados do Tribunal:
	'PEDIDO DE REEXAME. APOSENTADORIA. CARGO ISOLADO DE PROVIMENTO EFETIVO. CONHECIMENTO. ARGUMENTOS INSUFICIENTES. DESPROVIMENTO. É indevida a percepção de vantagens decorrentes do exercício de cargo comissionado por servidor ocupante de cargo isolado de provimento efetivo, com remuneração equiparada à de cargo em comissão. Nega-se provimento ao recurso quando as alegações não são suficientes para desconstituir os fundamentos da deliberação recorrida' (Acórdão n.º 1.876/2010 - 1.ª Câmara) ;
	'PEDIDO DE REEXAME. PESSOAL. PENSÃO CIVIL. ILEGALIDADE. PERCEPÇÃO INDEVIDA DE VANTAGEM DOS QUINTOS E OPÇÃO, SEM EXERCÍCIO DE CARGO EM COMISSÃO. SERVIDOR OCUPANTE DE CARGO DE PROVIMENTO ISOLADO. COMPROVAÇÃO DO EXERCÍCIO DE CARGOS EM COMISSÃO OU FUNÇÃO COMISSIONADA. CONHECIMENTO. PROVIMENTO. LEGALIDADE DOS ATOS. REGISTRO. COMUNICAÇÃO. - Ao servidor ocupante de cargo isolado de provimento efetivo somente é devida a percepção das vantagens denominadas 'quintos' e 'opção' quando comprovado o exercício de cargo em comissão ou função comissionada' (Acórdão n.º 1.092/2010 - 1.ª Câmara) ;
	'PESSOAL. PENSÃO CIVIL. PERCEPÇÃO INDEVIDA DA VANTAGEM DOS QUINTOS. SERVIDOR OCUPANTE DE CARGO ISOLADO. EXERCÍCIO DE CARGO EM COMISSÃO NÃO COMPROVADO. ILEGALIDADE. LEGALIDADE DOS DEMAIS ATOS. É ilegal a percepção das vantagens denominadas 'quintos' e 'opção', sem que o servidor, ocupante de cargo isolado de provimento efetivo, tenha exercido cargo em comissão ou função comissionada' (Acórdão n.º 2.115/2009 - 1.ª Câmara) ;
	6.	No mesmo sentido, citamos ainda as Decisões n.ºs 69/1999, 219/1998, 233/1998, todas da 2.ª Câmara; as Decisões n.ºs 295/2000 e 247/2001, ambas da 1.ª Câmara; bem como os Acórdãos n.ºs 2.652/2008, 819/2008 e 1.226/2007, todos da 1.ª Câmara, além dos Acórdãos n.ºs 266/2005 e 953/2006, da 2.ª Câmara.
	7.	Os artigos 6.º, 7.º e 8.º da Lei n.º 6.107/1974 criaram 48 cargos em comissão de Diretor de Secretaria de Junta de Conciliação de Julgamento no TRT - 4.ª Região, retribuídos por DAS-4, extinguiram 3 cargos efetivos de Chefe de Secretaria (PJ-1) , vagos, e condicionaram o provimento em comissão das novas funções criadas à vacância e consequente extinção dos cargos efetivos de Diretor de Secretaria do TRT - 4.ª Região, de Diretores de Serviços Administrativos e Judiciário, de Encarregado de Protocolo e de Chefes de Secretaria.
	8.	O cargo ocupado pelo ex-servidor Oswaldo Silveira Scherer era um dos cargos efetivos de Chefe de Secretaria, referenciados pela Lei n.º 6.107/1974, os quais tinham natureza diversa dos cargos em comissão de Diretor de Secretaria de Junta de Conciliação e Julgamento. O primeiro cargo, por ser efetivo, não permitia a incorporação de quintos e a retribuição de opção de função na inatividade. O segundo cargo, por ser em comissão, pode ser considerado para fins das vantagens previstas nos artigos 62 (quintos) e 193 (opção de função) da Lei n.º 8.112/1990.
	9.	Pela verificação do mapa de tempo de serviço e de exercício de funções, anexado às fls. 2/4 da peça n.º 7, fica evidenciado que o ex-servidor Oswaldo Silveira Scherer nunca exerceu cargo em comissão e sempre ocupou o cargo efetivo de Chefe de Secretaria - PJ-01 - no período compreendido entre 03/11/1971 a 17/01/1992, datas de ingresso no TRT - 4.ª Região - e de aposentadoria no referido cargo, respectivamente.
	10. Portanto, entendemos que a atribuição de quintos e de parcela de opção ao ex-servidor revela-se irregular, uma vez que ficou comprovado que não houve o exercício de cargo em comissão pelo interessado, havendo sido computado o tempo de cargo isolado para a incorporação das referidas vantagens estatutárias.
	11. Quanto à preclusão administrativa suscitada pela Sefip, o órgão de pessoal e o inativo defenderam que as parcelas de opção de função e de quintos já constavam do ato inicial de aposentadoria submetido à Corte de Contas, considerado legal pela 1.ª Câmara do Tribunal (fl. 1 da peça n.º 7 e fls. 1/2 da peça n.º 8) . 
	12. O inativo trouxe aos autos a portaria inicial de sua aposentadoria, constante de fl. 4 da peça n.º 8. Pelo que se verifica desse expediente, não fica devidamente evidenciado que constava dos proventos originais a cumulação do valor cheio da função, adicionado de quintos e da opção de função, atualmente calculados sobre a função CJ-3.
	13. Ademais, a emissão de ato de alteração de aposentadoria constitui novo ato concessório, que permite a apreciação pela Corte de Contas em sua inteireza, sendo possível a análise de todos os aspectos nele contidos. Outro ponto a considerar é que a legislação aplicável em 06/02/1992, data de publicação do ato inicial constante da portaria inicial de fl. 4 da peça n.º 8, é completamente diversa da que embasa o ato de alteração ora em análise, inclusive no que toca à estrutura remuneratória aplicável aos proventos do interessado, atualmente regida pela Lei n.º 11.416/2006.
	14. Por tais motivos, deixamos de acolher a proposição de legalidade, oferecida pela unidade técnica, e opinamos pela ilegalidade e negativa de registro do ato de alteração de peça n.º 12.
	15. Ante todo o exposto, com as vênias de estilo por divergir do encaminhamento proposto pela Sefip às peças n.ºs 14 e 15, esta representante do Ministério Público de Contas propõe ao Tribunal que:
	15.1 considere ilegal e negue o registro ao ato de alteração de aposentadoria de Oswaldo Silveira Scherer (CPF n.º XXX.058.700-XX) - peça n.º 12, dispensado o ressarcimento das importâncias indevidamente recebidas de boa-fé pelo interessado, a teor do que dispõe a Súmula TCU n.º 106;
	15.2 determine ao Tribunal Regional do Trabalho da 4.ª Região que, no prazo máximo de 30 (trinta) dias e em relação ao ex-servidor Oswaldo Silveira Scherer:
	15.2.1. retifique o pagamento dos proventos do inativo, com a exclusão das parcelas de opção de função e de quintos, uma vez que tais vantagens foram incorporadas com fundamento em cargo isolado de provimento efetivo, e não com base em cargo comissionado;
	15.2.2. providencie o encaminhamento de novo ato de alteração do fundamento legal da aposentadoria do interessado, com base no artigo 190 da Lei n.º 8.112/1990, por intermédio do sistema e-Pessoal, escoimado das irregularidades ora apontadas."
É o Relatório.

não há.

Procuradora-Geral Cristina Machado da Costa e Silva.

APOSENTADORIA. SERVIDOR OCUPANTE DE CARGO ISOLADO DE PROVIMENTO EFETIVO NA ATIVA. INDEVIDAS VANTAGENS COMO "QUINTOS" 	E "OPÇÃO". AUSÊNCIA DA PRÉVIA MANIFESTAÇÃO DO RESPECTIVO ÓRGÃO DE CONTROLE INTERNO SOBRE A VERACIDADE E A LEGALIDADE DO ATO INICIAL DE PENSÃO CIVIL. NECESSIDADE DE EXCLUSÃO DO REFERIDO ATO PARA A CORRETA EMISSÃO DO NOVO ATO. DETERMINAÇÕES.

APOSENTADORIA (APOS)

Secretaria de Fiscalização de Pessoal (Sefip).

Trata-se de aposentadoria deferida pela administração do Tribunal Regional do Trabalho da 4ª Região - RS sob as seguintes condições:
	Peça
	Beneficiário
	Data de Nascimento
	Tipo de Ato e
de Aposentadoria
	Vigência

	12
	Oswaldo Silveira Scherer
	22/1/1942
	Alteração por
Aposentadoria Voluntária
	1/1/2007

2.	Como visto, após a análise do feito, a Sefip sugeriu a legalidade para a aludida alteração na aposentadoria (Peça 12) , tendo assinalado, todavia, a indevida concessão da vantagem como "opção" prevista no art. 2º da Lei n.º 8.911, de 1994, e no art. 18 da Lei n.º 11.416, de 2006, além da inadequada percepção da vantagem como "quintos ou décimos de função" transformada em VPNI pelo art. 62-A da Lei n.º 8.112, de 1990, já que o servidor teria ocupado o cargo isolado de provimento efetivo, sem o necessário exercício do cargo em comissão ou da função comissionada.
3.	O MPTCU manifestou, todavia, a sua discordância em relação à aludida proposta da unidade técnica, tendo pugnado pela ilegalidade do aludido ato de alteração na aposentadoria, em função de, a partir, entre outros, do Acórdão 1092/2010-TCU-Primeira Câmara, a jurisprudência do TCU estar firmada no sentido da impossibilidade de o servidor ocupante de cargo isolado, em provimento efetivo, carrear as vantagens como "opção e "quintos de função" para a aposentadoria.
4.	O Parquet especializado evidenciou, ainda, que as aludidas vantagens não teriam figurado expressa e detalhadamente no ato inicial de aposentadoria, com a sua vigência em 6/2/1992, tendo ele sido, assim, apreciado pela legalidade por intermédio da 1ª Câmara do TCU, na Sessão de 29/11/1994 junto à Relação 64/1994 sob a relatoria do emérito Ministro Marcos Vinícius Vilaça (Peça 18, fls. 5) .
5. 	Ocorre, contudo, que, em função da ausência da prévia manifestação do respectivo órgão de controle interno sobre a veracidade e a legalidade do aludido ato inicial de pensão civil, nos termos do art. 260 do RITCU, sem a correspondente indicação, ainda, da data de disponibilização do ato ao referido órgão de controle interno (Peça 12, fl. 1) , o órgão de origem deve promover a nova apresentação do referido ato de alteração ao TCU a partir da efetiva correção dessa insuperável inconsistência material no Sisac ou e-Pessoal.
6.	O TCU deve determinar, portanto, a exclusão do referido ato de alteração da aposentadoria no Sisac ou e-Pessoal, determinando que o órgão de origem promova a nova apresentação do referido ato ao TCU a partir da efetiva correção da suscitada inconsistência material.
Ante o exposto, pugno pela prolação do Acórdão ora submetido a este Colegiado.
TCU, Sala das Sessões,  em 1º de dezembro de 2020.
Ministro-Substituto ANDRÉ LUÍS DE CARVALHO 
Relator